【裁判字號】    98,訴,1814
【裁判日期】    990127
【裁判案由】    租佃爭議
【裁判全文】
臺灣臺中地方法院民事判決              98年度訴字第1814號
原      告  丙○○
訴訟代理人  陳修仁律師
訴訟代理人  乙○○
被      告  戊○○
            己○○
上二人共同
訴訟代理人  林根煌律師
上列當事人間租佃爭議事件，當事人不服臺中市耕地租佃調處委
員會調處結果，而由臺中市政府移送前來，經於民國98年12月30
日言詞辯論終結，本院判決如下：
    主      文
原告之訴駁回。
訴訟費用由原告負擔。
    事實及理由
壹、本件原告主張：原告前與被告之父即訴外人辛○○就坐落臺
    中市○○區○○段第854地號及同段第857地號2筆土地（下
    稱系爭2筆土地）訂立有耕地租約（下稱系爭耕地租約），
    原告並如期繳付租金，嗣於92年間，原告因未接獲南屯區公
    所通知書，致未前往區公所辦理續約事宜。惟同年1月起原
    告仍在系爭2筆耕地上繼續耕作，訴外人辛○○復未表示反
    對意思，依耕地三七五減租條例第1條適用民法第451條之規
    定，應視為以不定期限繼續耕地租約。又依同條例第5條規
    定：「耕地租佃期間，不得少於6年。」，可知原告與訴外
    人辛○○間之系爭耕地租賃關係之存續期間，應至97年12月
    底。惟原告於92年年底欲行繳納當年度之地租新臺幣（下同
    ）6,000元時，竟為出租人即訴外人辛○○所拒收。因訴外
    人辛○○嗣於95年7月27日將系爭2筆土地所有權贈與被告二
    人並辦妥移轉登記。依耕地三七五減租條例第25條規定：「
    在耕地租期屆滿前，出租人縱將其所有權讓典與第三人，其
    租佃契約對於受讓受典人仍繼續有效，受讓受典人應會同原
    承租人申請為租約變更登記。」是原告與出租人即訴外人辛
    ○○間之系爭耕地租約，對被告二人自屬繼續有效。另依耕
    地三七五減租條例第20條規定：「耕地租約於租期屆滿時，
    除出租人依本條例收回自耕外，如承租人願繼續承租者，應
    續訂租約」，原告前於96年12月向臺中市南屯區公所申請就
    系爭2筆土地續訂耕地租約，惟遭被告拒絕，原告繼依97年4
    月臺中市耕地租佃調處委員會決議於97年4月17日掛號郵寄9
    2年1月1日起至97年12月31日止之耕地租金加計利息共38,81
    0元之即期支票予訴外人辛○○，仍為其所拒收。為此，爰
    訴請確認兩造間就系爭2筆土地之耕地三七五租賃關係存在
    等語。
貳、被告則以：系爭2筆土地，原固為被告之父即訴外人辛○○
    所有，並出租予原告耕作而訂立有三七五租約，惟原告自89
    年間起即延欠租金（租谷）未付，雖經當時之出租人即被告
    之父辛○○屢次催繳，原告均置之不理，被告之父辛○○乃
    於91年12月31日原耕地租約所定租期屆滿時，向原告表示終
    止系爭耕地租約之意，原告當時並未為反對之表示，且於原
    耕地租約之租期屆滿後，即未再向臺中市南區公所申請續訂
    租約，原耕地租約遂於92年間由臺中市南屯區公所註銷登記
    並通知原告及被告之父辛○○在案。原告對系爭耕地租約註
    銷通知復未表示異議，足見原告與被告之父辛○○就系爭原
    耕地租約業已達成「合意終止」之意思表示合致。退而言之
    ，縱認原告與被告之父辛○○並未「合意終止」系爭耕地租
    約，然因原告於91年12月31日原耕地租約租期屆滿後，即未
    再行繳納租谷代金，亦未於系爭2筆土地上從事耕作，而任
    土地荒廢，叢生雜草。足見原告另有耕地三七五減租條例第
    17條第1項第4款所示之「非因不可抗力繼續一年不為耕作」
    情事，被告已於98年11月5日以「答辯續一狀」對原告為終
    止系爭耕地租約之意思表示通知。系爭耕地租約既因「合意
    」或「被告依法終止」在案，則原告訴請確認就系爭2筆土
    地之耕地三七五租賃關係存在，自非有理等語置辯，並聲明
    ：原告之訴駁回。
、法院得心證之理由：
  一、程序方面：
      （一）按耕地三七五減租條例施行後，耕地租約應一律以
            書面為之；租約之訂立、變更、終止或換訂，並應
            由出租人會同承租人申請登記。另出租人與承租人
            間因耕地租佃發生爭議時，應由當地鄉（鎮、市、
            區）公所耕地租佃委員會調解；調解不成立者，應
            由直轄市或縣（市）政府耕地租佃委員會調處；不
            服調處者，由直轄市或縣（市）政府耕地租佃委員
            會移送該管司法機關，並免收裁判費用。耕地三七
            五減租條例第6條第1項及第26條定有明文。查本件
            原告主張其為系爭2筆土地之承租人，因申請耕地
            租約之換訂，為被告所不同意，經臺中市南屯區公
            所耕地租佃委員會調解未果，移請臺中市政府耕地
            租佃委員會調處仍不成立，而由臺中市政府移送本
            院審理等情，有臺中市政府函文暨所檢送之調處程
            序筆錄、調處會議紀錄等資料在卷可憑，是本件起
            訴程序，核與法律規定相符，合先敘明。
      （二）次按，確認法律關係之訴，非原告有即受確認判決
            之法律上利益者，不得提起之，民事訴訟法第247
            條第1項前段著有規定。所謂「即受確認判決之法
            律上利益」，係指法律關係之存在否不明確，原告
            主觀上認其在法律上地位有不妥之狀態存在，且此
            種不妥之狀態，能以確認判決將之除去者而言。查
            本件原告主張其為系爭2筆土地之耕地租約承租人
            ，而訴請確認兩造間就系爭2筆土地之耕地三七五
            租賃關係存在。參諸上開說明，應認為原告有即受
            確認判決之法律上利益。
  二、實體方面：
      （一）經查，系爭坐落臺中市○○區○○段854地號及同
            段第857地號等2筆土地，原為被告之父即證人賴茂
            源所有，並出租予原告耕作，訂立有耕地三七五租
            約，最近一次續約之租賃期間自86年元月1日起至9
            1年12月31日止（租約字號犁永字第044號）。系爭
            耕地租約之租賃期間屆滿後，因承租人即原告與出
            租人即證人辛○○均未向臺中市南屯區公所申請續
            訂租約，臺中市南屯區公所乃於92年4月25日以公
            所字第0920007653號公告註銷系爭租約之登記。證
            人辛○○嗣於95年8月7日以「贈與」為原因而將系
            爭2筆已註銷耕地租約登記之土地所有權移轉登記
            與被告2人所共有（權利範圍各2分之1）。原告則
            於96年12月間提出「三七五耕地復租申請書」而向
            臺中市南屯區公所申請就系爭2筆土地續訂耕地租
            約，因原出租人即證人辛○○異議而調處不成立並
            移由本院以97年度訴字第1165號租佃爭議事件審理
            。原告另於97年4月17日郵寄面額38,880元之支票
            予原出租人即證人辛○○，欲供以繳納92年起至97
            年間之租谷代金，惟為原出租人即證人辛○○所拒
            收。因系爭2筆土地之所有權業已移轉登記與被告
            所共有，原告乃撤回對原出租人辛○○之本院97年
            度訴字第1165號租佃爭議事件訴訟，另改以被告為
            相對人而重新向臺中市南屯區公所申請就系爭2筆
            土地續訂耕地租約，因被告異議而調處不成立，再
            次移送本院審理等情，有兩造所分別提出之耕地租
            約、註銷公告、土地登記謄本、支票、退回信封及
            臺中市政府二次租佃爭議事件相關調處卷宗資料在
            卷可參，且為兩造所不爭執，信屬實在。
      （二）原告主張其於系爭耕地租約（字號犁永字第044號
            ）原定之91年12月31日租賃期間屆滿及公告註銷後
            ，仍持續在系爭2筆土地上耕作；惟為被告所否認
            。爰就兩造間經整理並協議簡化後之爭點，分述如
            下：
            １、原告與被告之父即證人辛○○間之原耕地租約
                ，是否因原告與被告之父即證人辛○○達成終
                止之合意而告消滅？原告就系爭2筆土地有無
                不為耕作之情事，而足以推論確已合意終止系
                爭耕地租約？
                (1)、按對話人為意思表示者，以相對人了解時
                    發生效力。民法第94條定有明文。次按，
                    意思表示有「明示」及「默示」之分。前
                    者係以言詞、文字或其他習用方法直接表
                    示其意思之謂，而所謂「默示」之意思表
                    示，與「沈默」不同，「沈默」係單純之
                    不作為，並非間接意思表示，除法律或契
                    約另有規定外，原則上不生法律效果。故
                    除依表意人之其他舉動或情事，足以間接
                    推知其有承諾之效果意思者外，單純之「
                    沉默」，非依交易上之慣例或特定人間之
                    特別情事，在一般社會之通念可認為有一
                    定之意思表示者外，不得謂為「默示」之
                    意思表示。況當事人內心之意思，如未形
                    之於外，更無從加以揣摩。故解釋對話之
                    意思表示時，應以對話人所得了解之情事
                    為範圍，如無特別情事，更應以交易上應
                    有之意義而為解釋，對話人未表示反對之
                    單純「沉默」，尚無從逕行解釋為「同意
                    」他方主張之意義。
                (2)、本件被告抗辯原告與證人辛○○間之系爭
                    耕地租約業因合意而告終止云云。但查：
                    、證人辛○○於本院審理中證述：「（
                        法官：原告是否曾跟你表示他不要承
                        租了？）是我去找原告說的，因為原
                        告說種田賺不了什麼錢，他不要種了
                        ，那是公所撤銷（指公告註銷耕地租
                        約登記）之後的事…公所通知我撤銷
                        後，我才去找原告說的，我找弟弟（
                        指證人庚○○）騎機車載我一起去五
                        權西路原告家找他說的… 我去是跟
                        原告說我要把土地收回來，但是原告
                        沒有說什麼，只有說種田賺不了什麼
                        錢，後來原告也沒有繼續給付租金給
                        我…公所撤銷之前我沒有去找過原告
                        ，原告也沒有來找過我…」。
                    、證人庚○○則證述：「…我記得91年
                        年底… 91年11、12月間我哥哥（指
                        證人辛○○）叫我騎機車載他去原告
                        家，那裡是五權西路加油站前面的四
                        樓透天住宅…時間是下午，事前我們
                        並沒有先聯絡原告，我哥哥當時也沒
                        有說要去做什麼，只是叫我載他過去
                        。當天我們有找到原告，我、我哥哥
                        、原告一起在一樓室內談…當時我哥
                        哥有跟原告講說他要把土地收回來自
                        己種，我哥哥也沒有拿什麼資料給原
                        告看，原告當時只說種田賺不到什麼
                        錢，但是並沒有說他同意把地讓我哥
                        哥收回去…我哥哥之後也沒有再跟我
                        說這件事。我只知道系爭田地大約的
                        位置，但是詳細情形我並不清楚」。
                    、查承租人「不為耕作」之可能原因不
                        一，尚無從逕以「不為耕作」即可推
                        論確已達成系爭租約之合意終止。另
                        證人辛○○為系爭2筆土地之原所有
                        權人，並為系爭耕地租約之原出租人
                        且係被告之父，其就系爭耕地租約是
                        否繼續存續一節，自有相當之利害關
                        係，所為證言本難期客觀公允。且縱
                        認其曾向原告表明欲行終止系爭耕地
                        租約之意，然原告當時既未明示同意
                        終止系爭耕地租約，所稱「種田賺不
                        了什麼錢」一語，依交易上之慣例或
                        特定人間之特別情事，在一般社會之
                        通念，非可認為有特定之意思表示，
                        自不足以推知其有承諾終止之效果意
                        思；況證人辛○○另證稱：原告「後
                        來有來過我米店要拿公所的撤銷通知
                        書，但是沒有說要做什麼，我也沒有
                        拿給他」等語。本院參諸各情，因認
                        原告與證人辛○○間之原系爭耕地租
                        約，尚難認業已達成期滿終止之意思
                        表示合致而告消滅。被告此部分抗辯
                        ，尚非有據。
            ２、原告就系爭2筆土地有無耕地三七五減租條例
                第17條第1項第4款所定：「非因不可抗力而繼
                續一年不為耕作」之情事？被告以98年11月5
                日「答辯續一狀」對原告為終止系爭耕地租約
                之意思表示通知，是否有據？
                (1)、按耕地三七五減租條例第20條規定：耕地
                    租約於租期屆滿時，除出租人依本條例收
                    回自耕外，如承租人願繼續承租者，應續
                    訂租約，故租約期滿時，承租人如有繼續
                    占有使用、收益之事實，而出租人不為反
                    對之意思表示時，耕地租約固應視為繼續
                    ，尚非因租期屆滿而當然消滅。惟同條例
                    第17條第1項第4款規定，耕地租約在租佃
                    期限未屆滿前，非有左列情形之一不得終
                    止：「四、非因不可抗力繼續一年不為耕
                    作時」。次按，承租人承租耕地非因不可
                    抗力繼續1年不為耕作，不問其不為耕作
                    者，係承租耕地之一部或全部，出租人均
                    得依耕地三七五減租條例第17條第1項第4
                    款規定，終止租約，收回全部耕地（最高
                    法院84年台上字第1856號判例意旨參照）
                    。
                (2)、經查：
                    、證人甲○○於本院審理中證述：「我
                        …耕種…是在原告種植的土地旁邊…
                         （法官：丙○○有無在耕種農作物
                        ？）他現在沒在做了，是他太太在耕
                        作… 丙○○因為不方便，已經8、9
                        年沒有耕種了，至於不方便的原因為
                        何我不清楚，不過後來都是由他太太
                        來耕種，種植蔬菜及水果。以前是曾
                        經種植過稻米，但從丙○○身體不舒
                        服後，就改種蔬菜及水果（蓮霧、芒
                        果）。從他們種植的蔬果範圍來看，
                        採收的蔬果應該大部分是供自己食用
                        ；至於他種植的水果數量我不清楚…
                        （法官：為何上面都是長雜草？）我
                        不清楚，水果若不整理下面就會長出
                        野草。（原告訴訟代理人：丙○○種
                        植水稻是多久前的事？）8、9年前的
                        事…他原本是種植水稻，後來不種水
                        稻才改種水果，種水果是他自己本身
                        就已經開始種植的…」。
                    、證人丁○○則證述：「（法官：你耕
                        作的田地位置？）就在丙○○耕種土
                        地的旁邊…（法官：丙○○平常在做
                        什麼工作？）他現在身體不方便，是
                        由他太太和兒子在承租的田地工作。
                        丙○○身體狀況好的時候是在種植水
                        稻。（法官：丙○○當時有無種植水
                        果？）水果是這一、二年才種植的，
                        種植的水果有芭樂、芒果、破布子、
                        荔枝；在種植水果之前就是種植水稻
                        。（法官：丙○○何時開始身體不好
                        ？）我不清楚，他現在很少外出，我
                        有一、二年沒有看到他了。（法官：
                        丙○○身體不好後就沒有再種植水稻
                        了？）換成他太太及兒子來種植，不
                        過他太太也有種植水稻，是這兩年才
                        改種水果。…水溝上方是丙○○種植
                        的土地，水溝下方土石的土地則是我
                        的地。丙○○種植的農作物，蔬菜水
                        果做何用途，我不清楚。…至於莊池
                        田種植的果樹範圍多少我不知道；種
                        菜的範圍是有一個區域長長的，到底
                        有多大我搞不清楚。我自己則是全部
                        種植水果…他們都有在種植作物，種
                        菜自己吃…他們有種植水果，但種植
                        面積多少我不知道」。
                    、證人壬○○另證述：「（法官：平常
                        工作？）耕種，種植稻米，位置在原
                        告耕作土地的西邊…約相距2、30公
                        尺左右…可以看得到。我約921地震
                        後2年左右就在那邊耕作…（法官：
                        你在那耕作時有無看過原告在那耕作
                        ？）我有看過原告的太太在那邊耕作
                        ，但是沒有看過原告本人。原告的太
                        太在那邊是種菜，大概有兩塊菜園，
                        每塊長度約7、8尺長，寬度約2尺多
                        ；原告種植的土地有種破布子，但我
                        並沒有看過原告太太有在整理果樹或
                        破布子樹的農作事情… 原告之前有
                        無種植稻米我不清楚，我來耕作後看
                        到的就是種植菜園。…我並不知道原
                        告承租的土地面積範圍有多大，土地
                        上是有芒果樹及蓮霧樹，但是只有幾
                        顆而已，現在樹下都是雜草… 有無
                        種植香蕉、龍眼我不清楚」。
                    、系爭2筆土地前經註銷耕地租約登記
                        之後，原告於96年12月間提出「三七
                        五耕地復租申請書」向臺中市南屯區
                        公所申請續訂耕地租約，該復租申請
                        書上記載：「…佃農因於92年身體不
                        適，未向地主續定（訂）租約…」。
                        另對本院所詢健康狀況及耕作情形，
                        陳稱：「（法官：何時開始身體狀況
                        不好，不能耕作？）忘記了。（法官
                        ：你承租的土地面積範圍？種植作物
                        ？）約一分多的土地，我都是種植稻
                        米。（法官：你自己有無在系爭土地
                        上種菜？）我也有種菜，但沒有種植
                        水果。（法官：系爭土地上的果樹是
                        誰種的？）我種植的，開始種植的時
                        間我不記得了，種植的數目我也不清
                        楚。我是一部分種植稻米、一部分種
                        果樹。（法官：你身體狀況變差，沒
                        辦法種植後，系爭土地由誰種植？）
                        由我太太種植」。
                    、被告於系爭2筆土地經註銷耕地租約
                        登記之後，曾於97年3月14日提出申
                        請書，向臺中市政府所申請系爭2筆
                        土地農業使用證明，經臺中市政府派
                        員會勘結果，系爭2筆土地97年4月2
                        日當時之現況為「種植雜木，部分未
                        用」等情，亦有臺中市政府98年11月
                        13日府經農字第0980298907號函文在
                        卷可參。
                    、被告於本件訴訟進行中另提出之98年
                        1月4日、11月23日及12月24日拍攝之
                        照片，原告對該照片所拍攝之位置，
                        確為系爭土地之部分範圍現況一節，
                        並不爭執。而依各該照片所示，系爭
                        2筆土地上確有部分位置雜草叢生情
                        狀。
                (3)、綜觀上開各情，足認原告於系爭耕地租約
                    最近一次租賃期間（86年元月1日起至91
                    年12月31日止）屆滿後，即非因不可抗力
                    之因素而有未再繼續種植水稻，原所耕作
                    之稻田乃行廢耕之情形，嗣雖就所承租之
                    部分土地改由其配偶或子女另將之種植蔬
                    菜及果樹，然所種植之蔬菜及果樹之面積
                    ，並未及於所承租之系爭2筆土地之全部
                    面積，另生產所得之作物產量，亦未達到
                    妥善利用系爭2筆土地之全部面積之應有
                    經濟規模，而僅供自用且無對外銷售資以
                    營生之事實，另其餘未種植蔬菜及果樹之
                    土地範圍，並蔓生雜草而喪失原有之土地
                    利用價值，其期間並已達一年以上之情事
                    。
                (4)、按耕地三七五減租條例之立法目的，在於
                    扶植處於經濟上弱勢之自耕農，使之得以
                    利用耕地以維持生計，並用以維持租佃雙
                    方之利益及農業產業之關係，以期合理分
                    配農業資源，促進國家經濟之發展。因之
                    承租人自負有積極善用地力之義務。如承
                    租人未妥善利用所承租之土地，或僅在其
                    中部分之土地上耕作，而任令其餘位置荒
                    蕪者，無異對有限之農業資源而為耗費，
                    對國家經濟並無貢獻，更非耕地三七五減
                    租條例之立法所欲保障之目的。本件原告
                    既有未繼續種植水稻，將原所耕作之稻田
                    廢耕，嗣並僅在部分土地位置上改種蔬菜
                    及果樹，然生產所得，並未達到系爭2筆
                    土地之應有之經濟規模，其餘土地範圍並
                    蔓生雜草而喪失原有之土地利用價值等情
                    事。從而，被告依耕地三七五減租條例第
                    17條第1項第4款所定：「非因不可抗力而
                    繼續一年不為耕作」規定，以98年11月5
                    日「答辯續一狀」對原告為終止耕地租約
                    之意思表示通知，自屬有據，則系爭耕地
                    租約自告終止。
肆、綜上所述，系爭耕地租約既經被告依耕地三七五減租條例第
    17條第1項第4款：「非因不可抗力而繼續一年不為耕作」規
    定，以98年11月5日「答辯續一狀」終止在案，則原告再行
    訴請確認兩造間就系爭2筆土地之耕地三七五租賃關係存在
    ，自非有理，故原告之訴為無理由，應予駁回。
伍、本件事證已臻明確，兩造其餘攻擊防禦方法與舉證，核與判
    決結果無影響，爰不逐一論述，附此敘明。
陸、據上論結，原告之訴為無理由，依民事訴訟法第78條，判決
    如主文。
中    華    民    國    99    年    1     月    27    日
                  民事第四庭    法  官  林宗成
上正本係照原本作成。
如對本判決上訴，須於判決送達後20日內向本院提出上訴狀。
中    華    民    國    99    年    1     月    27    日
                                書記官

司法院資訊處製作；財團法人民間司法改革基金會備份。
